臺灣屏東地方法院刑事判決
110年度訴字第647號
公  訴  人  臺灣屏東地方檢察署檢察官
被      告  李肇健


選任辯護人  陳意青律師
被      告  林新庭



選任辯護人  李慧盈律師
被      告  楊耀程


選任辯護人  孫安妮律師
上列被告因違反毒品危害防制條例案件，經檢察官提起公訴（11
0年度偵字第8058、8059、11187、11878號），本院判決如下：
    主  文
甲○○共同犯製造第二級毒品罪，處有期徒刑伍年陸月。扣案如附
表編號一至七所示之物，均沒收銷燬之；扣案如附表編號八至三
十六、三十八、四十、四十三所示之物，均沒收。
乙○○共同犯製造第二級毒品罪，處有期徒刑伍年陸月。扣案如附
表編號一至七所示之物，均沒收銷燬之；扣案如附表編號八至三
十六、四十、四十三、四十七所示之物，均沒收。
丙○○共同犯製造第二級毒品罪，處有期徒刑參年。扣案如附表編
號一至七所示之物，均沒收銷燬之；扣案如附表編號八至三十六
、四十、四十三、四十六所示之物，均沒收。
    事  實
一、甲○○、乙○○、丙○○均明知大麻係毒品危害防制條例第2條第2
    項第2款所列管之第二級毒品，未經許可不得持有、意圖製
    造而栽種及製造，3人竟共同基於製造第二級毒品大麻之犯
    意聯絡，自民國110年5月19日起，先由乙○○以不詳之方式取
    得大麻種子，乙○○與甲○○再各別出資新臺幣（下同）50萬元
    及100萬元用以種植大麻，復由具有農業技術背景之丙○○，
    以每月房租2萬元之代價，出面向不知情之房東林虹美承租
    位於屏東縣○○鄉○○000○0號之房屋作為栽種大麻之場所（下
    稱本案大麻工廠），並以其農業相關技術經驗種植大麻。甲○○與丙○○遂分別購買、安裝種植大麻工具、設置水質檢測及
    校正儀、三段式植物燈等工具，乙○○並提供國外種植大麻及
    維持大麻品質之技術影片，供丙○○參考及修正種植方式。其
    後丙○○、甲○○以澆灌大麻植株、移株、修剪等方式種植大麻
    ，待大麻成株開花，再以剪刀剪裁大麻花、葉，將大麻花倒
    吊在生長室內，並用風扇進行風乾，及以研磨機磨碎，使之
    達於易於施用之程度，而製造完成如附表編號一至七所示之
    大麻花、大麻葉等成品既遂。嗣經臺灣屏東地方檢察署（下
    稱屏東地檢署）檢察官指揮警方於110年8月24日持本院核發
    之搜索票，前往本案大麻工廠內搜索，扣得如附表所示之物
    ，始悉上情。
二、案經屏東地檢署檢察官指揮屏東縣政府警察局內埔分局、內
    政部警政署刑事警察局中部打擊犯罪中心、南投縣政府警察
    局竹山分局報告屏東地檢署檢察官偵查後起訴。
    理  由
壹、證據能力部分
    按被告以外之人於審判外之言詞或書面陳述，除法律有規定
    者外，不得作為證據；被告以外之人於審判外之陳述，雖不
    符刑事訴訟法第159條之1至第159條之4之規定，而經當事人
    於審判程序同意作為證據，法院審酌該言詞陳述或書面陳述
    作成時之情況，認為適當，亦得為證據，當事人、代理人或
    辯護人於法院調查證據時，知有第159條第1項不得為證據之
    情形，而未於言詞辯論終結前聲明異議者，視為有前項之同
    意，刑事訴訟法第159條第1項、第159條之5分別定有明文。
    本案後引具有傳聞性質之言詞或書面證據，均為被告以外之
    人於審判外之陳述而屬傳聞證據，檢察官、被告甲○○、乙○○
    、丙○○（下稱被告3人）及其等之辯護人於本院準備程序及
    審理時均表示同意有證據能力（見本院卷一第251至252，本
    院卷二第50頁），檢察官及被告、辯護人迄於言詞辯論終結
    前，亦未聲明異議，本院審酌相關言詞或書面陳述作成時之
    情況，核無違法取證或其他瑕疵，認為以之作為證據為適當
    ，前開具傳聞性質之相關言詞或書面陳述，自得作為證據。
    至其餘援用之非供述證據亦無證據證明係公務員違背法定程
    序所取得，自均有證據能力。
貳、實體部分
一、上開犯罪事實，業據被告3人於偵訊、本院審理時均坦承不
    諱（見偵8058號卷第421至434頁，本院卷一第30至34、249
    至250頁，本院卷二第49、63至65頁），並有自願受搜索同
    意書、臺中市政府警察局扣押筆錄、扣押物品目錄表、扣押
    物品收據、房屋租賃契約書、本院110年度聲搜字第570號搜
    索票、內政部警政署刑事警察局搜索扣押筆錄、扣押物品目
    錄表、刑案現場測繪圖、查獲現場暨扣押物品照片、屏東縣
    政府警察局鑑識科110年8月24日刑案現場勘察報告、被告甲○○與乙○○之對話紀錄翻拍照片、本院110年度聲搜字第747號
    搜索票及屏東縣政府警察局111年1月24日屏警鑑字第111307
    01100號函等件在卷可稽（見偵8059號卷第41至49頁、75至9
    1頁，偵8058號卷第17至31、57、61至90、288至368頁，偵1
    1187號卷第37至41、51至61頁，本院卷一第389頁）；又扣
    案如附表編號一至七所示之大麻花、大麻葉，及如附表編號
    八至十所示隨機抽樣之大麻植株，經送驗結果，均檢出含有
    第二級毒品大麻成分（鑑定結果詳如附表備註欄所示），此
    有法務部調查局濫用藥物實驗室110年11月22日調科壹字第1
    1023015320號鑑定書1份附卷足憑（見偵8058號卷第443頁）
    。此外，並有扣案如附表編號十一至三十六、三十八、四十
    、四十三、四十六、四十七所示之物可資佐證，足認被告3
    人前開任意性自白與事實相符，其等犯行均堪以認定，應依
    法論科。
二、論罪科刑
  ㈠按毒品危害防制條例第4條製造毒品罪之「製造」，係指就原
    料、元素予以加工，使成具有特定功效之成品者而言，除將
    非屬毒品之原料加以化合而成毒品外，尚包括將原含有毒品
    物質之物，予以加工改製成適合施用之毒品情形在內。毒品
    危害防制條例第2條第2項第2款所列之第二級毒品大麻，係
    指長成之大麻植株之花、葉、嫩莖，經乾燥後適合於施用之
    製品而言。故對大麻植株之花、葉、嫩莖，以人工方式予以
    摘取、蒐集、清理後，再利用人為、天然力或機器設備等方
    法，以風乾、陰乾、曝曬或烘乾等方式，使之乾燥，亦即以
    人為方式加工施以助力，使之達於易於施用之程度，自屬製
    造大麻毒品之行為（最高法院102年度台上字第2465號判決
    意旨參照）。查被告3人除栽種大麻，使之發芽、成株、開
    花外，尚持剪刀裁剪大麻花、大麻葉，將之倒吊在生長室內
    ，並用風扇風乾等情，此據被告3人於偵查及本院審理時供
    述在卷（見偵8058號卷第107至108、138、385至386頁，本
    院卷一第30至34頁，本院卷二第63至65頁），堪認被告3人
    對於栽種長成之大麻植株之花、葉，係以人工方式摘取、風
    乾，使之達於易於施用之程度，自該當製造大麻毒品之行為
    。又扣案如附表編號一至七所示之大麻花、大麻葉，經送驗
    結果，均檢出含有第二級毒品大麻成分，已如前述，再參以
    被告甲○○、丙○○於警詢及偵訊中供稱：其等曾將大麻花磨碎
    ，放入捲菸裡面點火吸食等語（見偵8058號卷第108、138、
    385頁，偵8059號卷第100頁），足見被告3人以前揭人工方
    式摘取、風乾之大麻花、大麻葉，已達可供助燃施用之程度
    ，自屬製造第二級毒品既遂之行為。是核被告3人所為，均
    係犯毒品危害防制條例第4條第2項之製造第二級毒品罪。又
    被告3人製造第二級毒品大麻之前，持有大麻種子、意圖製
    造而栽種大麻之階段行為，及製造第二級毒品大麻之後，持
    有大麻之低度行為，均為製造第二級毒品大麻之高度行為所
    吸收，不另論罪。被告3人間就上開犯行，有犯意聯絡及行
    為分擔，均為共同正犯。
  ㈡刑之減輕部分　　
  ⒈被告3人本件製造第二級毒品犯行，於偵查及審判中均自白等
    情，業如前述，均應依毒品危害防制條例第17條第2項之規
    定，減輕其刑。
  ⒉毒品危害防制條例第17條第1項：
  ⑴按犯毒品危害防制條例第4條至第8條、第10條或第11條之罪
    ，供出毒品來源，因而查獲其他正犯或共犯者，減輕或免除
    其刑，毒品危害防制條例第17條第1項定有明文。而其所稱
    「供出毒品來源，因而查獲其他正犯或共犯者，減輕或免除
    其刑」，係指被告供出毒品來源之有關資料，諸如前手之姓
    名、年籍、住居所、或其他足資辨別之特徵等，使調查或偵
    查犯罪之公務員知悉因而對之發動調查或偵查並破獲者而言
    。經查，被告丙○○於偵查中即主動以書面請求屏東地檢署檢
    察官提訊，並向檢察官供稱本案之共犯係乙○○乙情，有被告
    丙○○之書信、偵訊筆錄附卷可稽（見偵8059號卷第189、195
    至197頁），且經本院函詢本案是否有因被告丙○○供述而查
    獲共犯乙○○乙節，經屏東地檢署以111年1月4日屏檢介洪110
    偵8059字第1119000321號函函覆略以：「被告丙○○確實於檢
    警懷疑共犯乙○○涉案前，在法務部矯正署屏東看守所主動寄
    發信件請求本署提訊，並於日後偵訊中主動供出共犯有乙○○
    ，本署因而查獲共犯乙○○涉案...」，此有前述函文附卷可
    稽（見本院卷一第131頁）。是以，堪認本案有因被告丙○○
    供出毒品來源，因而查獲共同正犯乙○○之情，被告丙○○就製
    造第二級毒品犯行得依毒品危害防制條例第17條第1項減輕
    或免除其刑。被告丙○○就本案犯行同時有上開2種減輕事由
    （即毒品危害防制條例第17條第1項、第2項），爰依刑法第
    71條第2項、第70條規定，先依較少之數減輕後遞減之。
  ⑵復查被告甲○○之辯護人雖為其辯護稱：甲○○於偵查時有供稱
    共犯為丙○○、乙○○，雖然被告丙○○亦有供出乙○○，然因甲○○
    當時係羈押禁見之狀態，應認被告甲○○仍有主動供出共犯丙○○等語（見本院卷二第67頁），惟被告丙○○係於警方搜索本
    案大麻工廠當日即110年8月24日19時24分許經警方拘提到案
    ，被告甲○○係於翌日即同年月25日才於警詢中提及被告丙○○
    涉案乙情，有屏東地檢署檢察官拘票、被告甲○○110年8月25
    日警詢筆錄在卷可稽（見偵8059號卷第1頁，偵8058號卷第7
    至10頁），足見警方並非因被告甲○○之供述才查獲被告丙○○
    ；又經本院函詢本案是否有因被告甲○○供述而查獲共犯乙○○
    乙節，經內政部警政署刑事警察局以111年1月28日刑偵六（
    1）字第1110008690號函函覆略以：「...二、110年9月24日
    丙○○寫信請求檢察官提訊，並於偵查庭向檢察官指認本大麻
    製毒工廠金主為乙○○，為警方首次知悉共犯乙○○之真實身分
    。三、110年10月7日檢察官提訊甲○○，甲○○仍於偵查庭中否
    認乙○○有參與本案...」，此有前述函文及被告甲○○110年10
    月7日偵訊筆錄附卷可稽（見本院卷一第391頁，偵8058號卷
    第257至260頁），顯見本案偵查機關係因被告丙○○之供述才
    得知被告乙○○涉案乙情，並非因被告甲○○之供述而查獲。故
    本案並未因被告甲○○供述查獲其他正犯、共犯，自無從據本
    條就其製造第二級毒品之犯行減輕其刑（最高法院103年度
    台上字第1382號判決意旨參照），其辯護人前開主張，容有
    誤會。
  ⒊至被告3人之辯護人雖均請求依刑法第59條之規定，酌量減輕
    被告3人之刑。然按刑法第59條規定犯罪情狀可憫恕者，得
    酌量減輕其刑固為法院依法得自由裁量之事項，然非漫無限
    制，必須犯罪另有特殊之原因與環境，在客觀上足以引起一
    般同情，認為即予宣告法定低度刑期尤嫌過重者，始有其適
    用。是為此項裁量減刑時，必須就被告全部犯罪情狀予以審
    酌在客觀上是否有足以引起社會上一般人之同情，而可憫恕
    之情形，始稱適法（最高法院88年度台上字第6683號判決意
    旨參照）。又按刑法第59條所規定之酌量減輕其刑，係裁判
    上之減輕，必以犯罪之情狀顯可憫恕，認為科以最低度刑仍
    嫌過重者，始有其適用。如別有法定減輕之事由者，應優先
    適用法定減輕事由減輕其刑後，猶嫌過重時，方得為之（最
    高法院98年度台上字第6342號判決意旨參照）。查毒品危害
    防制條例第4條第2項所定製造第二級毒品罪之法定刑為「無
    期徒刑或10年以上有期徒刑，得併科新臺幣1千5百萬元以下
    罰金」，本院審酌製造第二級毒品罪之法定最輕本刑為有期
    徒刑10年，被告甲○○、乙○○依毒品危害防制條例第17條第2
    項之規定減輕其刑後，法定最低刑度可量至有期徒刑5年；
    被告丙○○依毒品危害防制條例第17條第1項、第2項之規定減
    輕其刑後，法定最低刑度可量至有期徒刑1年8月，經考量被
    告3人於本案犯罪時，業已成年而思慮成熟，竟以其租屋處
    作為栽種大麻之處所，而製造完成大麻花、大麻葉等成品，
    且為警查獲扣得之大麻成品合計淨重達331.84公克、大麻植
    株達48株，堪認其栽種、製造大麻之規模、數量非微，如該
    等大麻成品流通市面，將嚴重危害國民身心健康，是依本案
    犯罪情節，認各量處被告3人上開最低刑度，尚無情輕法重
    ，在客觀上足以引起一般同情，認如科以最低刑度仍嫌過重
    而顯可憫恕之情形，故均不依刑法第59條之規定酌量減輕其
    刑。
  ㈢爰審酌被告3人無視於國家杜絕毒品犯罪之禁令，竟以其等租
    屋處作為栽種大麻之處所，而製造完成大麻花、大麻葉等成
    品，助長毒品氾濫，危害社會治安，所為均應予非難，惟念
    及被告3人犯後坦承犯行，態度尚佳，尚無證據顯示該等製
    造完成之成品，被告3人除供己施用外，另有作為販賣或轉
    讓之用途，復斟酌被告3人以單一據點製造毒品，製造毒品
    之期間3月餘，查獲大麻成品、植株之數量非微，暨被告甲○○於本院審理時自述智識程度為大學畢業、案發時從事影視
    拍攝工作、未婚無子；被告乙○○自述智識程度為大學畢業、
    案發時從事青年創業輔導、已婚有3名未成年子女；被告丙○○自述智識程度為大學肄業、案發時從事農業貿易工作、已
    婚有3名未成年子女之家庭生活狀況（見本院卷二第66頁）
    等一切情狀，分別量處如主文所示之刑。
三、沒收
  ㈠按查獲之第一、二級毒品，不問屬於犯罪行為人與否，均沒
　　收銷燬之，毒品危害防制條例第18條第1項前段定有明文。
    扣案如附表編號一至七所示之大麻花、大麻葉，經送驗結果
    ，均檢出含有第二級毒品大麻成分，已如前述，俱應依毒品
    危害防制條例第18條第1項前段之規定，宣告沒收銷燬之，
    至直接用以盛裝毒品之包裝袋，因其上所殘留之毒品，難以
    析離，且無析離之實益與必要，自應視同毒品之一部，一併
    沒收銷燬之；前揭送驗用罄之毒品因已滅失，爰不另宣告沒
    收銷燬。
  ㈡按毒品危害防制條例第4條製造第一級至第四級毒品罪之「製
    造」，係指就原料、原素予以加工，使成具有特定功效之成
    品。大麻屬第二級毒品，大麻之栽種與製造不同，製造大麻
    係將栽種成長後之大麻花、葉予以加工，使成易於吸用之製
    品而言。大麻之幼苗或植株，縱含有第二級毒品大麻之成分
    ，如未經加工製造成易於施用之製品，應僅屬製造第二級毒
    品大麻之原料而已，尚難認係第二級毒品（最高法院99年度
    台上字第2048號判決參照）；又行政院依據毒品危害防制條
    例第2條第3項公告之「毒品之分級及品項」規定（見毒品危
    害防制條例第2條第2項第2款所示附表二編號24所載），列
    屬第二級毒品之大麻，並不包括大麻全草之成熟莖及其製品
    （樹脂除外），及由大麻全草之種子所製成不具發芽活性之
    製品，質言之，整株大麻（即大麻全草）中，應只有成熟莖
    、根以外部分，係屬列管之第二級毒品（最高法院98年度台
    上字第6568號、99年度台上字第928號等判決參照）。本件
    扣案如附表編號八至十所示之大麻植株48株，雖經隨機抽樣
    檢出第二級第24項毒品大麻成分，已如前述，惟尚未加工製
    造成易於施用之製品，僅屬製造第二級毒品大麻之原料，性
    質上尚非第二級毒品大麻，惟既均係供被告3人製造第二級
    毒品大麻所用之物，應依毒品危害防制條例第19條第1項之
    規定，均予宣告沒收。至扣案如附表編號十一至三十六、四
    十、四十三所示之物，均係被告3人供為本案製造第二級毒
    品犯罪所用之物，業據被告3人自承在卷（見本院卷一第249
    至250頁，本院卷二第61至62、64至65頁），亦均應依毒品
    危害防制條例第19條第1項之規定，併予宣告沒收。另扣案
    如附表編號三十八、四十六、四十七分別係被告甲○○、丙○○
    及乙○○供為本案犯罪所用之聯絡工具，亦據被告3人供述如
    前（頁數同前），均應依毒品危害防制條例第19條第1項之
    規定，分別於其等所犯各該罪刑項下宣告沒收。
  ㈢至扣案如附表編號三十七、三十九、四十一至四十二、四十
    四至四十五所示之物品，被告3人於本院準備程序及審理時
    供稱與本案無關等語（頁數同前），而卷內尚無證據足以認
    定該等物品與本案犯罪有關，亦均非違禁物，爰不予宣告沒
    收，併此敘明。 
四、退併辦部分：
    屏東地檢署檢察官111年度偵字第3080號併辦意旨書，固認
    移送本院併案審理之犯罪事實，與本案犯罪事實，係同一事
    實，因而移送本院併案審理。然，本案業於111年3月11日言
    詞辯論終結，而此移送併辦部分係於111年3月31日始送至本
    院，有屏東地檢署111年3月30日屏檢介洪111偵3080字第111
    9012172號函文上之本院收狀戳章印文可查（見本院卷二第1
    61頁）。本案既已辯論終結，本院就上開移送併辦部分自無
    從併予審理，應退由檢察官另為適法之處理。
據上論斷，應依刑事訴訟法第299條第1項前段，毒品危害防制條
例第4條第2項、第17條第1項、第2項、第18條第1項前段、第19
條第1項，刑法第11條、第28條，判決如主文。
本案經檢察官翁逸玲提起公訴，檢察官王雪鴻到庭執行職務。
中　　華　　民　　國　　111 　年　　4 　　月　　28　　日
                   刑事第三庭   審判長法  官  鍾佩真
　　　　　　　　　                    法  官  楊子龍
　　　　　　　　　　　　　　　　　　　法  官  張瑞德
以上正本證明與原本無異。
如不服本判決應於收受判決後20日內向本院提出上訴書狀，並應
敘述具體理由；其未敘述上訴理由者，應於上訴期間屆滿後20日
內向本院補提理由書（均須按他造當事人之人數附繕本）「切勿
逕送上級法院」。
中　　華　　民　　國　　111 　年　　4 　　月　　29　　日
                                      書記官  李佩玲
附錄本案論罪科刑法條：
毒品危害防制條例第4條第2項
製造、運輸、販賣第二級毒品者，處無期徒刑或10年以上有期徒
刑，得併科新臺幣1千5百萬元以下罰金。　　　　　　　　　　　　　　　　
附表：（原編號指扣押物品目錄表之編號）

編號 品名 數量 單位 備註  一 大麻葉成品（原編號1-6） 20.5 公克 鑑定結果： 送驗煙草檢品7包（本局編號49至55）經檢驗均含第二級毒品第24項毒品大麻成分，合計淨重331.84公克（驗餘淨重330.22公克，空包裝總重107.80公克）。  二 大麻葉成品（原編號6-3） 74 公克   三 大麻葉成品（原編號7-2） 27.5 公克   四 大麻葉成品（原編號10-1） 30 公克   五 大麻葉成品（原編號14） 66 公克   六 磨碎大麻葉成品（原編號15） 9 公克   七 大麻花（原編號8-1） 252.5 公克   八 大麻植株（原編號4-1） 27 株 送驗植株檢品48株（本局編號1至48）經檢視葉片外觀均具大麻特徵，隨機抽樣7株檢驗均含第二級第24項毒品大麻成分。  九 大麻植株（原編號5-1） 20 株   十 大麻植株（原編號10-2） 1 株  十一 電子磅秤（原編號1-1） 1 台  十二 剪刀（原編號1-2） 2 把  十三 水質測試儀（原編號1-3） 2 支  十四 水質校正儀（原編號1-4） 1 瓶  十五 種植工具（原編號1-5） 1 批  十六 噴霧瓶（原編號2-1） 2 瓶  十七 培養土（原編號2-2） 1 桶  十八 大麻插枝（原編號3-1） 2 桶  十九 培養燈（原編號4-2） 1 個  二十 濕度計（原編號4-3） 1 個  二十一 濕度儀（原編號5-2） 1 個  二十二 培養燈（原編號5-3） 1 個  二十三 乾燥機（原編號6-1） 1 組  二十四 二氧化碳鋼瓶（原編號6-2） 1 支  二十五 除濕機（原編號7-1） 1 台  二十六 定時器（原編號8-2） 1 台  二十七 二氧化碳鋼瓶（原編號9） 1 支  二十八 電扇（原編號10-3） 1 個  二十九 定時器（原編號11） 3 個  三十 手套（原編號12-D1 ） 1 支  三十一 手套（原編號12-D2 ） 1 支  三十二 研磨器（原編號13-1 ） 1 個  三十三 捲菸紙（原編號13-2 ） 1 盒  三十四 剪刀（原編號13-3） 2 個  三十五 包裹（原編號16） 1 個  三十六 種植計畫書（原編號17） 1 份  三十七 監視器（原編號18） 2 台 與本案無關。 三十八 APPLE 手機（原編號19） 1 支 甲○○所有。 電話號碼：0000000000。 IMEI：000000000000000 、000000000000000。 三十九 IPad平板電腦（原編號20） 1 台 序號：DMPTTE5ZHLFC。 與本案無關。 四十 包裹（小導管）（原編號21） 1 批  四十一 AQE-9113號自用小客車（原編號22） 1 台 與本案無關，已發還。 四十二 AQE-9113號自用小客車鑰匙（原編號23） 1 支 與本案無關，已發還。 四十三 盆栽（原編號24） 1 批  四十四 屏東縣○○鄉○○00000 號鐵門鑰匙（原編號25） 1 把 與本案無關。 四十五 APPLE 手錶（原編號26） 1 支 與本案無關，已發還。 四十六 VIVO手機 1 支 丙○○所有。 電話號碼：0000000000。 IMEI：000000000000000 、000000000000000。 四十七 IPhone X手機（黑色） 1 支 乙○○所有。 電話號碼：0000000000。 IMEI：000000000000000。